【裁判字號】    97,訴,986
【裁判日期】    970821
【裁判案由】    清償債務
【裁判全文】
臺灣高雄地方法院民事判決               97年度訴字第986號
原      告  己○○
被      告  丁○○
            丙○○
上列當事人間清償債務事件，本院於民國97年8 月7 日言詞辯論
終結，判決如下：
    主  文
被告應連帶給付原告新臺幣玖拾伍萬零陸佰零肆元及自民國九十
六年十二月十二日起至清償日止，按年息百分之五計算之利息。
訴訟費用由被告連帶負擔。
本判決第一項命被告丁○○給付部分，得假執行；命被告丙○○
給付部分，於原告以新臺幣參拾壹萬陸仟捌佰陸拾捌元供擔保後
得假執行。
    事實及理由
一、按訴狀送達後，原告不得將原訴變更或追加他訴，但擴張或
    減縮應受判決事項之聲明者，不在此限，民事訴訟法第255
    條第1 項第3 款定有明文。原告起訴時，原係請求被告連帶
    給付新台幣（下同）950,604 元及自95年12月12日起至清償
    日止，按年息百分之5 計算之遲延利息。嗣於訴狀送達後，
    原告依同一之原因事實及請求權基礎，變更其請求遲延利息
    之起算日並聲明：被告應連帶給付原告950,604 元及96年12
    月12日起至清償日止，按年息百分之5 計算之利息。原告上
    開訴之變更，核屬減縮應受判決事項之聲明，合於上開規定
    ，應予准許。
二、原告起訴主張：被告丙○○、丁○○為兄弟，前為合夥開設
    螺絲工廠，因丙○○為現職警官，不便出名，乃借其妻余碧
    芳名義，與丁○○共同經營，並共同向原告陸續借款共計1,
    100,000 元（下稱系爭借款）。惟被告於91年11月間以遭訴
    外人即另名股東石瑞福拖累，致公司無法經營，將資產出售
    ，確認積欠原告債務1,100,000 元，並償還44,396元。嗣經
    原告發現被告將工廠遷至他處繼續營業，乃聲請對被告之財
    產強制執行，被告丙○○主張工廠係宋碧芳經營，被告丁○○僅係受僱等情，以致無法繼續執行。原告轉向被告丙○○
    任職之高雄縣政府警察局督察室投訴，經訴外人乙○○出面
    調解，被告丙○○於是同意承擔系爭借款債務，並與被告丁○○負連帶清償責任，且約定每月清償原告3,000 元。被告
    丙○○亦自93年10月起按月匯款清償，共計清償105,000 元
    ，惟被告丙○○僅清償至96年11月12日，之後即未繼續清償
    ，總計尚有950,604 元借款債務未清償，爰依消費借貸及債
    務承擔之法律關係，提起本訴，並聲明：(一)被告應連帶給付
    原告950,604 元及自96年12月12日起至清償日止，按年息百
    分之5 計算之利息；(二)願供擔保，請准宣告假執行。
三、被告丁○○陳述：伊確實向原告借款，迄今尚有950,604 元
    未清償，同意原告之請求等語。被告丙○○則以：其並未與
    被告丁○○共同向原告借款，亦未同意承擔系爭借款債務，
    每月3,000 元之匯款係被告丁○○為了清償系爭借款債務而
    委請余碧芳借用其帳戶匯款，並非其個人向原告清償系爭借
    款債務而匯款云云為辯，並聲明：原告之訴駁回。
四、按當事人於言詞辯論時為訴訟標的之捨棄或認諾者，應本於
    其捨棄或認諾為該當事人敗訴之判決，民事訴訟法第384 條
    定有明文。經查：原告主張被告共同借款，尚積欠原告消費
    借貸債務950,604 元，依消費借貸及債務承擔法律關係，請
    求被告連帶給付如主文第一項所示，被告丁○○於言詞辯論
    時陳述同意原告之請求（本院卷第50頁），核屬就訴訟標的
    之認諾，揆諸首揭規定，本院自應為被告丁○○敗訴之判決
    。
五、原告主張被告丙○○與丁○○共同借款，且於93年10月間同
    意承擔系爭借款債務等情，被告丙○○否認之，並以前揭情
    詞為辯。是以，本件之爭點為：(一)被告丙○○是否與被告丁○○共同向原告借款？(二)若丙○○並非借款人，其是否於93
    年10月間同意承擔丁○○之借款債務並與被告丁○○負連帶
    清償責任？茲就本件爭點論述如下：
  (一)被告丙○○是否與被告丁○○共同向原告借款？
  1.按民事訴訟如係由原告主張權利者，應先由原告負舉證之責
    ，若原告先不能舉證，以證實自己主張之事實為真實，則被
    告就其抗辯事實即令不能舉證，或其所舉證據尚有疵累，亦
    應駁回原告之請求，最高法院17年上字第917 號判例可資參
    照。次按請求履行債務之訴，除被告自認原告所主張債權發
    生原因之事實外，應先由原告就其主張此項事實，負舉證之
    責任，必須證明其為真實後，被告於其抗辯事實，始應負證
    明之責任，此為舉證責任分擔之原則，最高法院43年台上字
    第377 號判例亦可參照。末按消費借貸固非要式契約，雖不
    以書立借據、字條為必要，惟當事人主張有金錢借貸關係存
    在，須就其發生所須具備之要件即金錢之交付及借貸意思表
    示互相一致負舉證之責任，若僅證明有金錢之交付，未證明
    借貸意思表示互相一致者，尚不能認為有金錢借貸關係存在
    。
  2.原告主張被告丙○○與被告丁○○合夥經營螺絲工廠，因為
    丙○○係公職人員，不便出名，工廠均由被告丁○○共同經
    營，系爭借款係被告丙○○、丁○○共同向原告借貸等情，
    惟被告丙○○否認之。依前述說明，原告須就消費借貸關係
    發生所須具備之要件即金錢之交付及借貸意思表示互相一致
    負舉證之責任，亦即原告需舉證證明其與被告丙○○間有消
    費借貸之合意及借款之交付之事實。原告雖主張：伊曾將借
    款交予被告丁○○，甲○○亦曾與被告丁○○一同向原告拿
    取借款等情（本院卷第50頁背面、51頁）。惟此部分事實，
    並無證據證明其為真實，且縱原告曾交付借款與甲○○，甲○○固為被告丙○○之妻，然其與被告丙○○於法律上係獨
    立之人格，尚無法據此認定被告丙○○與原告間有消費借貸
    之合意及借款交付之事實。原告主張其與被告丙○○間有消
    費借貸關係存在，自屬無據。
  (二)若丙○○並非借款人，其於93年10月間有無同意承擔丁○○
    借款債務並與被告丁○○負連帶清償責任？
  1.按當事人主張有利於己之事實者，就其事實有舉證之責任，
    民事訴訟法第277 條定有明文。再按原告對於自己主張之事
    實已盡證明之責後，被告對其主張於抗辯之事實，並無確實
    證明方法或僅以空言爭執者，當然認定其抗辯事實之非真正
    ，而應為被告不利益之裁判；另各當事人就其所主張有利於
    己之事實，均應負舉證之責，故一方已有適當之證明者，相
    對人欲否認其主張，即不得不更舉反證（最高法院18年度上
    字第1679號、19年度上字第2345號判例參照）。
  2.原告主張被告丙○○於93年10月間已承擔系爭借款債務，並
    同意與被告丁○○負連帶清償之責，被告丙○○乃自93年10
    月起至96年11月止，按月匯款3,000 元向原告清償等情，被
    告丙○○否認之，並以：其並未按月向原告清償3,000 元，
    係被告丁○○借用其帳戶匯款向原告清償云云為辯。
  3.經查：
  (1)原告主張被告丙○○同意承擔系爭借款債務並與被告丁○○
    負連帶清償之責，且被告丙○○自93年10月起至96年11月止
    ，每月匯款3,000 元予原告之事實，業據證人戊○○到庭證
    稱：伊於93年10月間搭載原告前往岡山分局與被告丙○○協
    商債務事宜，協商當時伊未在場，原告與被告丙○○協商後
    ，伊曾詢問被告丙○○，被告丙○○表示同意承擔債務等語
    明確（本院卷第34頁背面）。原告並提出其向合作金庫申設
    之帳號0000000000000 號帳戶活期儲蓄存款存摺、原告之子
    劉宗倚向中華郵政股份有限公司岡山仁壽路郵局申設之帳號
    00000000000000號帳戶儲金簿為憑（岡補卷），核與被告丙○○向中華郵政股份有限公司岡山郵局申設帳號0000000000
    0000號帳戶儲金簿內頁記錄相符（本院卷第61至69頁）。被
    告丙○○向中華郵政申設存款帳戶，消費寄託契約存在該被
    告丙○○與中華郵政間，衡情，足認該帳戶係被告丙○○本
    人使用，上開匯款亦係被告丙○○個人之匯款，且除系爭借
    款債務外，原告與被告丙○○間並無其他債權債務關係。再
    參以證人戊○○證述被告丙○○同意承擔債務乙節核與被告
    丙○○匯款予原告之事實相符，應值採信。是以，原告主張
    被告丙○○承擔系爭借款債務，同意與被告丁○○負連帶清
    償之責，並按月清償3,000 元之事實，應可認定。被告丙○○辯稱被告丁○○向其借用帳戶匯款予原告，自應就此一事
    實，負舉證之責。
  (2)被告丁○○固陳稱：其為清償系爭借款債務，因無個人帳戶
    ，乃借用被告丙○○帳戶，每月匯款3,000 元向原告清償等
    語。證人甲○○雖亦證稱：其僱用被告丁○○，被告丁○○
    每月交付3,000 元委託其匯款，並非被告丙○○個人之匯款
    等語（本院卷第36頁背面、37頁）。然觀之被告丙○○之中
    華郵政儲金簿，每筆3,000 元之匯款，均係由該帳戶內原有
    之餘額扣除，並非先行將3,000 元存入後匯款，證人甲○○
    上開證言，自無法證明原告每月受償之3,000 元係被告丁○○向原告清償所為，被告丁○○所陳，亦難信為真實。
  (3)按稱消費借貸者，謂當事人一方移轉金錢或其他代替物之所
    有權於他方，而約定他方以種類、品質、數量相同之物返還
    之契約；借用人應於約定期限內，返還與借用物種類、品質
    、數量相同之物；遲延之債務，以支付金錢為標的者，債權
    人得請求依法定利率計算之遲延利息，民法第474 條第1項
    、第478 條前段、第233 條第1 項。又按第三人與債權人訂
    立之契約，係由該第三人加入為債務人，而與原債務人就同
    一債務各負全部給付之責任者，學說上為重疊的債務承擔，
    與民法第300 所規定之免責的債務承擔不同，原債務人就其
    債務仍與該第三人連帶負其責任，最高法院23年上字第1377
    號判例，可資參照。被告丙○○既已承擔系爭借款債務，同
    意與被告丁○○負連帶清償之責，且系爭借款債務被告丙○○僅清償至96年11月，之後即未繼續清償，迄今尚有950,60
    4 元未清償，原告依據消費借貸、債務承擔法律關係請求被
    告丙○○與被告丁○○連帶給付原告950,604 元及自96年12
    月12日起至清償日止，按年息百分之5 計算之遲延利息，應
    屬有據。
六、綜上，原告依據消費借貸、債務承擔之法律關係，請求被告
    連帶給付950,604 元及自96年12月12日起至清償日止，按年
    息百分之5 計算之遲延利息，為有理由，應予准許。
七、按本於被告認諾所為之判決，法院應依職權宣告假執行，民
    事訴訟法第389 條第1 項第1 款定有明文。本件被告丁○○
    既對原告之請求為認諾，本院自應就判決命被告丁○○給付
    之部分，依職權宣告假執行。至本院判決命被告丙○○給付
    部分，被告陳明願供擔保，聲請宣告假執行，核無不合，爰
    就此部分，酌定相當擔保金額准許之。
八、據上結論，本件原告之訴為有理由，第78條、第85條第2項
    、依民事訴訟法第389 條第1 項第1 款、第390 條第2項 ，
    判決如主文。
中    華    民    國    97    年    8     月    21    日
                  民事第一庭    審判長法  官  朱玲瑤
                                      法  官  賴文姍
                                      法  官  陳宛榆
正本係照原本作成。
如不服本判決，應於送達後20日內，向本院提出上訴狀並表明上
訴理由，如於本判決宣示後送達前提起上訴者，應於判決送達後
10日內補提上訴理由書（須附繕本）。
中    華    民    國    97    年    8     月    21    日
                                      書記官  林慧君


司法院資訊處製作；財團法人民間司法改革基金會備份。
